---
title: "Datos temporales en R"
author: "Héctor Villalobos"
format: 
  gfm:
    toc: false
editor: visual
---

## Introducción

Hablamos de datos temporales cuando las variables que se recolectan tienen asociada una fecha y posiblemente una hora. El uso correcto de estos datos depende de definir con toda claridad el formato en que esta información se almacena. Por ejemplo, en los archivos (ascii o Excel) se puede guardar el año, mes y día en columnas separadas, o combinados en una misma columna como una cadena de texto o bien en un formato especializado de fecha (en el caso de Excel).

Usualmente se usan solo números, por lo que tendríamos algo así como "08-10-2025" (dd-mm-aaaa), aunque en algunos casos podría escribirse como "2025/Oct/08" (aaaa/mmm/dd), o incluso 20251008. El tiempo podría estar en una columna aparte o combinado con la fecha: "2025/10/08 15:30:58" (aaaa/mm/dd hh:mm:ss).

Lo importante en todos los casos es la consistencia, y sobretodo no invertir el orden del mes y el día ni escribir indistintamente "Sep", "sep" o "Septiembre" . Es sumamente importante revisar esto antes de importar nuestros datos en R.

Al importar en R desde archivos ascii con la función `read.table()`, la clase de la variable con la fecha será `"character"`, lo cual dificultará su uso en gráficos o para realizar operaciones, por lo que debemos convertirlos a una clase apropiada para fecha o fecha-tiempo. En cambio, al importar archivos Excel con la función `read_excel()` del paquete **readxl** usualmente ya pasan como clase `POSIXct`, si el formato no es ambiguo. A continuación se describen algunas de estas clases especializadas.

## La clase `"Date"`

Esta es tal vez la clase más sencilla cuando solo tenemos fechas.

```{r}
fechas <- paste(2025, c(7, 10, 11), c(13, 18, 25), sep ="-")
fechas
```

En el ejemplo, aunque parecen fechas, el vector generado es de clase `"character"`.

```{r}
class(fechas)
```

La conversión a la clase `"Date"` se logra con la función `as.Date().`

```{r}
fechas <- as.Date(fechas)
fechas
class(fechas)
```

Esta clase representa el número de días desde el 1 de enero de 1970.

```{r}
unclass(fechas)
```

Por ejemplo, considerando que al 1 de febrero de 1970 transcurrieron 31 días desde el origen mencionado antes,

```{r}
 as.Date(31)
```

Ahora bien, la función `Sys.time()` devuelve la fecha-hora actual de acuerdo a la configuración local de nuestra computadora (en una clase diferente que explicaremos más adelante)

```{r}
ahora <- Sys.time()
ahora
```

Al convertirla con la función `as.Date()`, evidentemente la hora se descarta

```{r}
as.Date(ahora)
```

Las clases más utilizadas en R que permiten guardar la fecha, hora y la zona de tiempo, como en el ejemplo previo, son **`"POSIXlt"`** y **`"POSIXct"`**,

## La clase `"POSIXlt"`

Almacena la información como una lista de vectores:

`sec`, `min`, `hour` para el tiempo;

`mday`, `mon` y `year` para la fecha. El mes de 0-11 y el año desde 1900;

`wday` y `yday` para el día de la semana y el día del año, respectivamente;

`isdst`, es una bandera para el horario de verano;

`zone` es una cadena de texto para la zona de tiempo;

`gmtoff` sería el *offset* en segundos del horario GMT.

La función `strptime()` nos permite convertir una cadena de texto a la clase `"POSIXlt"`.

```{r}
dt <- strptime("2025-10-08 07:12:30", format = "%Y-%m-%d %H:%M:%S", tz = "UTC")
dt
class(dt)
```

Para ver los vectores mencionados antes, usamos nuevamente la función `unclass()`.

```{r}
unclass(dt)
```

También podemos usar la función `as.POSIXlt()` para convertir una cadena de texto a la clase `"POSIXlt"`. En este caso, si no lo indicamos la zona de tiempo se ajustará de acuerdo a nuestra configuración local.

```{r}
PSXlt <- as.POSIXlt("2025-10-08 07:12:30")
PSXlt
class(PSXlt)
```

## La clase `"POSIXct"`

Esta clase representa el número de segundos desde el primero de enero de 1970 (en UTC) como un vector numérico.

```{r}
PSXct <- as.POSIXct("2024-10-17 07:12:30", tz = "UTC")
PSXct
class(PSXct)
```

Aplicando la función `unclass()` podemos ver el número de segundos transcurridos desde el origen mencionado antes.

```{r}
unclass(PSXct)
```

Considerando nuevamente el ejemplo anterior, al 1 de febrero de 1970 han transcurrido 31 días $\times$ 24 horas $\times$ 60 minutos $\times$ 60 segundos, es decir 2,678,400 segundos,

```{r}
31 * 24 * 60 * 60
```

por lo que la función `as.POSIXct()` aplicada a este número nos debería devolver dicha fecha:

```{r}
as.POSIXct(2678400) 
```

La fecha devuelta resultante no fue la esperada debido a que no se especificó la zona de tiempo. La respuesta correcta se obtendría así:

```{r}
as.POSIXct(31 * 24 * 60 * 60 + 1, tz = "UTC")
```

De acuerdo con la ayuda de R, la clase `"POSIXlt"` es más fácil de leer para el humano, mientras que `"POSIXct"` es más conveniente para incluirse en *data frames*.

## Manipulación de datos temporales: temperatura potencial del mar diaria

Para ilustrar la manipulación de datos temporales utilizaremos información del producto *Global Ocean Physics Reanalysis* (<https://doi.org/10.48670/moi-00021>) de Copernicus (<https://marine.copernicus.eu/>).

El archivo netCDF proporcionado contiene datos diarios de temperatura potencial para una región del Golfo de California, México. El periodo abarca del 1o de enero de 2019 al 31 de diciembre de 2020. En este archivo la información de las fechas podemos verla con el siguiente código

```{r}
library(ncdf4)
ncf <- nc_open("./datos/cmems_mod_glo_phy_my_0.083deg_P1D-m_1728505215428.nc")
time <- ncf$dim$time$vals
head(time)
```

Inspeccionando un poco la información contenida en el archivo netCDF (tecleando "ncf" en la consola) podemos notar que estos números son: "units: seconds since 1970-01-01 00:00:00", por lo que la conversión apropiada sería

```{r}
time <- as.POSIXct(time, tz = "UTC", format = "%Y-%m-%d", 
                   origin = "1970-01-01 00:00:00")
head(time)
```

El proceso anterior se encuentra codificado en la función `read.cmems()` del paquete **satin**, que además prevee otros casos en los que el origen o las unidades pudieran ser diferentes (horas, días).

```{r}
# cargar paquete devtools
#library(devtools)

# instalar 'satin' desde github
#install_github("hvillalo/satin")

# cargar paquete satin
library(satin)
```

Importar el archivo netCDF anterior con la función `read.cmems()`.

```{r}
thetao <- read.cmems("./datos/cmems_mod_glo_phy_my_0.083deg_P1D-m_1728505215428.nc")
```

Ahora inspeccionamos el archivo importado, comenzando por la clase del objeto `"thetao"`.

```{r}
class(thetao)
```

y su contenido...

```{r}
thetao
```

Podemos ver que tenemos datos diarios de temperatura en °C, con una resolución espacial de 9.2 km. En total son 731 días , del 2019-01-01 al 2020-12-31 y a 2 niveles de profundidad diferentes, 0.49 y 1.54 m. En este objeto de clase S4 podemos extraer sus diferentes componentes ("slots") usando "\@":

```{r}
head(thetao@period$tmStart); tail(thetao@period$tmStart)
```

Haremos un mapa del primer día presente en los datos para elegir un punto y extraer los valores de temperatura en el nivel más superficial

```{r}
plot(thetao)
```

Tomemos por ejemplo un pixel a los 26° de lat N y 110° de lon W

```{r}
pt <- data.frame(x = -110, y = 26)
sst <- extractPts(thetao, points = pt)
dim(sst)
```

En `sst` están los valores de temperatura potencial para el punto seleccionado, en los 731 días y para los 2 niveles de profundidad 731 $\times$ 2 = 1462. Las primeras seis columnas adicionales en `sst` contienen el id del punto o puntos elegidos, las coordenadas de latitud-longitud elegidas, las coordenadas del pixel más cercano donde hay datos y la distancia entre el punto elegido y el dato devuelto, solo como un control

```{r}
sst[ , 1:10]
```

Para representar la serie de tiempo podemos re-arreglar nuestros datos extraídos mediante la siguiente función

```{r}
# función para darle formato a datos extraídos con extractPts()
formatXTP <- function(pts, plot.error = FALSE){
  error <- pts$d
  if (plot.error == TRUE){
    x11(); hist(error)
  }
  npts <- nrow(pts)
  ncols <- ncol(pts)
  att <- attributes(pts)
  ans <- data.frame(fecha = att$attribs$period$tmStart, t(pts[, 7:ncols]))
  rownames(ans) <- NULL
  names(ans)[2:(npts+1)] <- paste("loc", 1:npts, sep = ".")
  ans
}

tsm <- formatXTP(sst)
tsm <- tsm[1:731, ]
head(tsm)
```

Ahora podemos graficar la serie de tiempo de temperatura potencial del mar a 0.49 m de profundidad en el punto anterior usando la función `plot()`.

```{r}
plot(tsm, type = "o", pch = 16, col = rgb(1, 0, 0, 0.2))
```

Esta serie se puede suavizar con promedios móviles centrados mediante la función `cma()` del paquete **smooth** que tiene la ventaja de no producir valores faltantes (ver ayuda con `?sma`)

```{r}
library(smooth)
sm <- cma(tsm$loc.1, order = 30)
tsm$sm <- sm$fitted

plot(tsm$fecha, tsm$loc.1, type = "b", pch = 16, col = rgb(1, 0, 0, 0.2),
     xlab = "día", ylab = "temperatura potencial del mar (°C)")
lines(tsm$fecha, tsm$sm, lwd = 2)
```

Podemos simplificar aún más esta información, por ejemplo calculando los promedios mensuales. Para ello primero extraemos el mes y el año de la fecha con funciones del paquete **lubridate**:

```{r}
library(lubridate)
tsm$mes <- month(tsm$fecha)
tsm$año <- year(tsm$fecha)
head(tsm)
```

A continuación la tabla se agrega calculando los promedios deseados

```{r}
tsm.mens <- aggregate(tsm$loc.1, by = list(mes = tsm$mes, año = tsm$año), mean)
tsm.mens
```

El gráfico correspondiente requiere definir un vector con la posición donde queremos poner cada promedio, por ejemplo el día 15 de cada mes

```{r}
mes <- as.Date(paste(tsm.mens$año, tsm.mens$mes, 15, sep = "-"))
plot(mes, tsm.mens$x, xlab = "mes", ylab = "temperatura (°C)", type = "b")
```

Si quisiéramos personalizar el espaciamiento de las marcas de graduación en x, por ejemplo cada mes, sin perder de vista que tenemos dos años de datos, podríamos usar doble eje x:

```{r}
rng <- range(mes)
xmes <- seq.Date(rng[1], rng[2], by = "month")
plot(as.Date(paste(tsm.mens$año, tsm.mens$mes, 15, sep = "-")), tsm.mens$x,
     xlab = "", ylab = "temperatura (°C)", type = "b", xaxt = "n")
axis.Date(side = 1, at = mes, labels = format(xmes, format = "%b"))
axis.Date(side = 1, at = xmes[c(1, 13)], labels = c(2019, 2020), line = 2, lwd = 0)
```

Otros resúmenes de la información son posibles, como los promedios mensuales (sin importar el año):

```{r}
# promedio mensual
tapply(tsm$loc.1, tsm$mes, mean)
```

o los promedios anuales:

```{r}
# promedio anual
tapply(tsm$loc.1, tsm$año, mean)
```

Por último, regresando a los datos diarios importados antes, podríamos obtener promedios (u otros resúmenes, e.g. desviación estándar) de cada pixel en la zona de estudio gracias a la información de las fechas en dicho objeto:

```{r}
# Promedio temperaturas de cada año
sst.anual <- satinMean(thetao, by = "%Y")
sst.anual
```

quedando las figuras

```{r}

# 2019
plot(sst.anual, period = 1, zlim = c(21.6, 26.9))

# 2020
plot(sst.anual, period = 2, zlim = c(21.6, 26.9))
```

También podríamos calcular anomalías mensuales, aunque en este caso solo tenemos dos años para calcular el año promedio

```{r}
# año promedio, por lo regular se recomiendo un promedio de 30 años
yrPromedio <-  satinMean(thetao, by = "%m")
# promedios mensuales
sstMensual <-  satinMean(thetao, by = "%Y-%m")

# anomalías mensuales
anom <- anomaly(sstMensual, yrPromedio)
```

Mapa de anomalías en enero

```{r}
data(dmap)
plot(anom, period = 1, map = dmap, map.col = "grey90", map.outline = "grey", 
     zlim = c(-1, 1), scheme = c("blue", "white", "red"), col.sep = 0.1)
```

Y en agosto...

```{r}
plot(anom, period = 8, map = dmap, map.col = "grey90", map.outline = "grey", 
     zlim = c(-1, 1), scheme = c("blue", "white", "red"), col.sep = 0.1)
```
